臺灣高等法院臺中分院民事判決　九十四年度上字第五五號
　　　上　訴　人　甲○○　　　.
　　　被　上訴人　乙○○　　　.
　　　訴訟代理人　吳天富律師
右當事人間損害賠償事件，上訴人對於中華民國九十三年十二月十七日臺灣彰化地方
法院九十二年度訴字第六五五號第一審判決提起上訴，本院於民國九十四年四月二十
七日言詞辯論終結，玆判決如左：
      主      文
原判決關於駁回上訴人後開第二項之訴部分，及訴訟費用（確定部分除外）之裁判，
均廢棄。
被上訴人應給付上訴人新台幣伍萬元，及自民國九十二年八月六日起至清償日止，按
週年利率百分之五計算之利息。
其餘上訴駁回。
第一、二審訴訟費用（確定部分除外），由被上訴人負擔十分之一，餘由上訴人負擔
。
      事實及理由
一、上訴人主張：上訴人係彰化縣溪洲鄉第十四屆鄉長選舉候選人，被上訴人於選舉
    期間之民國（以下同）九十年十二月十九日十八時五十分許，在彰化縣溪州鄉○
    ○路○段三二二號訴外人陳聰龍住處，向陳聰龍、陳許月鳳夫妻稱：「甲○○沒
    有讀書不識字，他向另一候選人王福元收取新台幣（以下同）六十萬元，支付登
    記費十二萬元，祇剩四十八萬元，甲○○是選假的，支持他沒用，要支持別人。
    」之不實言論，損害上訴人名譽及人格至鉅，造成上訴人心靈上極大痛苦，且上
    訴人於選舉之初，聲望頗高，原有當選機會，惟因被上訴人散布不實言論，致名
    譽聲望驟降，因而落選等情，爰依侵權行為法律關係，求為命：被上訴人應賠償
    上訴人非財產上損害五十萬元，及自起訴狀繕本送達被上訴人翌日起至清償日止
    ，按週年利率百分之五計算之利息，並分別在臺灣日報、自由時報、聯合報、中
    國時報之彰化版（無彰化版者則在中部版），以十六公分乘十二公分版面，刊登
    如附件所示道歉啟事一日之判決（上訴人於原審請求被上訴人賠償競選經費損害
    一百五十萬元、非財產上損害五十萬元，及登報道歉回復名譽；經原審判決駁回
    上訴人之訴後，上訴人於本院僅就非財產上損害五十萬元及登報道歉回復名譽部
    分上訴，其餘部分則未據聲明不服，未繫屬本院部分不予論述）。
二、被上訴人則以：被上訴人僅說上訴人不會當選，未說上訴人不識字，且並無散佈
    於眾或使上訴人不當選之故意，上訴人落選與被上訴人之言論無關等語，資為抗
    辯。
三、上訴人主張被上訴人於上開時地，向訴外人陳聰龍、陳許月鳳夫妻稱：「甲○○
    沒有讀書不識字，他向另一候選人王福元收取六十萬元，支付登記費十二萬元，
    祇剩四十八萬元，甲○○是選假的，支持他沒用，要支持別人。」之不實言論等
    語，為被上訴人所否認，並以前詞置辯。經查，被上訴人於上開時地向陳聰龍、
    陳許月鳳夫婦陳述前開言論之事實，迭經證人陳聰龍、陳許月鳳於臺灣彰化地方
　　法院檢察署九十一年度選他字第二五一號偵查案件（見選他字偵查卷十五、十六
　　頁）、九十一年度偵續字第二七號偵查案件（見偵續字偵查卷二二、二三頁）偵
　　查時，與在臺灣彰化地方法院九十二年度選訴字第一號刑事案件（見刑事第一審
　　第十二、十三頁）與本院九十二年度選上更(一)字第二八六號刑事案件（見本院選
　　上更(一)字刑事第三八頁至第四二頁）審理中，結證無訛，且被上訴人於前開刑事
　　案件偵查與審理程序中，亦多次自承：其至陳聰龍家，向陳聰龍說甲○○不會當
　　選，因為他沒有讀書，且有人說王福元拿六十萬元給上訴人，扣除登記費十二萬
　　元，剩下四十八萬元選村長都不夠等語（見選他字偵查第十四頁背面、偵續字偵
　　查第二二、二三頁、刑事第一審第二四、二五頁、本院九十二年度選上訴字第八
　　八六號刑事第十八、十九頁），堪認被上訴人確曾於上開時地向陳聰龍、陳許月
　　鳳陳述前開言論。又，上訴人實際上有小學畢業之學歷，有彰化縣第十四屆彰化
　　縣鄉鎮市長選舉候選人名冊可稽（見彰化地方法院檢察署九十一年度選偵字第八
　　二號卷六頁），而證人王福元於前開刑事案件偵查時，亦具結證稱：其並未拿六
　　十萬元給甲○○叫上訴人不要選等語（見偵續字偵查卷三十、三一頁），且被上
　　訴人於刑事案件一審審理時，亦自承：其係因當地有此傳言，即向陳聰龍、陳許
　　月鳳為前開言論，並未經查證等語（見刑事一審卷二五頁）。而被上訴人復未能
　　提出其他證據證明前開言論內容為真正，則被上訴人確有未經查證即於上開時地
　　，向陳聰龍、陳許月鳳陳述前揭不實言論之行為，應堪認定。
四、上訴人另主張於選舉之初，聲望頗高，原有當選機會，惟因被上訴人散布不實言
    論，致名譽聲望驟降，因而落選等語，經查，彰化縣溪洲鄉第十四屆鄉長選舉結
    果，上訴人得票數為一千九百餘票，當選之王福元則為五千餘票，經上訴人自認
    在卷，二人得票數相差達三千餘票，且被上訴人向陳聰龍、陳許月鳳陳述前揭不
    實言論時，係在陳聰龍之住處，當時只有陳聰龍、陳許月鳳夫妻在場等情，此有
    證人陳聰龍、陳許月鳳於前開刑事案件偵查、審理中之證述明確（見選他偵查卷
　　十五頁、選上更(一)字刑事卷四０、四一頁），而上訴人未能舉證證明被上訴人曾
　　向陳聰龍、陳許月鳳以外之人陳述前揭不實言論，自難認為上訴人未能當選鄉長
　　之選舉結果，與被上訴人於上開時地向陳聰龍、陳許月鳳陳述前揭不實言論之行
　　為有何因果關係存在，是上訴人此項主張，不能採取。
五、按名譽權之侵害非即與刑法之誹謗罪相同，名譽有無受損害，應以社會上對個人
    評價是否貶損作為判斷之依據，苟其行為足以使他人在社會上之評價受到貶損，
    不論其為故意或過失，均可構成侵權行為，其行為亦不以廣佈於社會為必要，僅
    使第三人知悉其事，亦足當之。又輕信不實之事，轉述予第三人，亦可能過失侵
    害他人名譽（最高法院九十年度台上字第二二八三號判決參照）。倘因故意或過
    失致不法侵害他人之名譽，縱令未構成刑事之誹謗罪，被害人亦得依民法侵權行
    為有關侵害名譽權之規定，請求損害賠償。查，陳聰龍曾於聽聞被上訴人前述不
    實之言論當日向上訴人求證，再於隔日向王福元求證（見刑事一審卷一二頁），
    足證被上訴人上開不實言論，仍難免造成聽聞者之疑惑與談論，被上訴人對陳聰
    龍、陳許月鳳稱：上訴人不識字，向另一候選人王福元收取六十萬元等語，惟上
    訴人實際上有國小畢業學歷，卻被指為不識字，未收受另一候選人金錢，卻被指
    為有收受，上訴人之社會評價自受有貶損，則上訴人主張因被上訴人之不實言論
    ，名譽受有損害，應可採信。本件上訴人上開言論已侵害被上訴人名譽之侵權行
    為，自難以上訴人所涉違反公職人員選舉罷免法罪未能成立，即認上訴人所為不
    構成侵害名譽之侵權行為責任。
六、次按因故意或過失，不法侵害他人之權利者，負損害賠償責任；不法侵害他人之
    名譽者，被害人雖非財產上之損害，亦得請求賠償相當之金額，其名譽被侵害者
    ，並得請求回復名譽之適當處分，民法第一百八十四條第一項前段、第一百九十
　　五條第一項分別定有明文。本件被上訴人在陳聰龍住處，對陳聰龍、陳許月鳳為
　　前揭不實言論，足以貶損上訴人之社會評價，侵害上訴人名譽，致上訴人深感難
　　堪，精神上遭受痛苦，則上訴人據前開規定，請求上訴人賠償非財產上損害，洵
　　屬有據。查，被上訴人僅在陳聰龍住處向陳聰龍、陳許月鳳夫妻為上開不實言論
　　，未向其他不特定人散佈，其損害上訴人名譽之程度尚非嚴重。又，上訴人為二
　　十九年生，現年六十五歲，國小畢業，九十一年度所得一千餘元，目前退休無收
　　入，每月領取老人年金三、四千元，有溪州鄉農地約五分；被上訴人為三十年生
　　，現年六十四歲，國中一年級肄業，九十一年度所得約三萬元、九十二年度所得
　　約一萬六千元，原在彰化縣溪州鄉土地應有部分，已於九十四年三月十五日贈與
　　其子謝健民，其上房屋為被上訴人所有，業經兩造分別陳明，並有國稅局九十一
　　、九十二年度綜合所得稅各類所得資料清單、財產歸屬資料清單附卷可憑（見本
　　院卷二五、三二頁，原審卷一００至一０四、一０七至一一０頁）。本院審酌兩
　　造上述身分、地位、經濟狀況、及上訴人所受損害程度等情，認上訴人所受非財
　　產上之損害，以五萬元為適當，上訴人於此範圍內請求被上訴人賠償非財產上損
　　害，即屬有據，應予准許，逾此部分之請求，即無理由，應予駁回。
七、上訴人另請求被上訴人分別在臺灣日報、自由時報、聯合報、中國時報之彰化版
    （無彰化版者則在中部版），以十六公分乘十二公分版面，刊登如附件所示之道
    歉啟事。按不法侵害他人之名譽者，被害人得請求為回復名譽之適當處分，民法
    第一百九十五條第一項固定有明文，惟查，被上訴人僅在陳聰龍住處，對陳聰龍
    、陳許月鳳為前揭不實言論，並未對其他不特定人為前開不實言論，未散佈於一
    般大眾，而損害賠償以回復原狀為原則，此項回復名譽之適當處分，亦即回復原
    狀，上訴人之損害係因被上訴人對陳聰龍、陳許月鳳為上述不實言論，則依損害
    賠償之回復原狀原則，而陳聰龍、陳許月鳳亦事後向上訴人求證，再於隔日向王
    福元求證（見刑事一審卷一二頁），王福元並告知不可亂說（見刑事一審卷一二
    頁），陳聰龍、陳許月鳳固於刑事案件偵查、審理中均陳稱其等於該次鄉長選舉
    時仍然支持上訴人，並未因此改而支持其他鄉長候選人等語（見選他字偵查卷一
    六頁、刑事一審卷一三頁），其所受名譽之損害，已經回復，　自無在臺灣日報
    、自由時報、聯合報、中國時報之彰化版（無彰化版者則在中部版）刊登道歉啟
    事之必要。準此，上訴人請求被上訴人分別在臺灣日報、自由時報、聯合報、中
    國時報之彰化版刊登如附件所示之道歉啟事，顯不適當，亦無必要，不能准許。
八、綜上所述，上訴人本於侵權行為法律關係，請求被上訴人給付五萬元，及自起訴
　　狀繕本送達翌日即九十二年八月六日（見原審第十九頁）起至清償日止，按週年
　　利率百分之五計算之利息部分，為有理由，應予准許。逾此部分之請求，為無理
　　由，應予駁回。原審就上開應准許部分，為上訴人敗訴之判決，尚有未洽，上訴
　　意旨求予廢棄改判，為有理由，爰由本院予以廢棄改判如主文第二項所示。至於
　　上訴人之請求不應准許部分，原審為上訴人敗訴之判決，理由雖不同，惟結果相
　　同，仍應予以維持，上訴意旨求予廢棄改判，為無理由，應予駁回。
據上論結，本件上訴為一部有理由，一部無理由，依民事訴訟法第四百五十條、第四
百四十九條第二項、第七十九條，判決如主文。
中　　　華　　　民　　　國　　九十四　　年　　　五　　　月　　 十一　　 日
                                      民事第六庭審判長法　官　吳火川
　　　　　　　                                      　法　官　吳惠郁
　　　　　　　　                                      法　官　饒鴻鵬
右為正本係照原本作成。
上訴人得上訴。
被上訴人不得上訴。
如對本判決上訴，須於收受判決送達後二十日內向本院提出上訴書狀，其未表明上訴
理由者，應於提出上訴後二十日內向本院提出上訴理由書(須按他造人數附具繕本)。
上訴時應提出委任律師為訴訟代理人之委任狀。具有民事訴訟法第四百六十六條之一
第一項但書或第二項之情形為訴訟代理人者，另應附具律師及格證書及釋明委任人與
受任人有該條項所定關係之釋明文書影本。
                                      　　　　　　　　書記官　陳如慧
中　　　華　　　民　　　國　　九十四　　年　　　五　　　月　　 十二　　 日
                                                                        Ｈ
